臺灣基隆地方法院交通事件裁定　　　　　　　　　　　九十一年度交聲字第四一號
　　原處分機關　交通部公路局臺北區監理所基隆監理站
　　聲明異議人
　　即受處分人　甲○○
右列聲明異議人即受處分人因違反道路交通管理處罰條例案件，對於交通部公路局臺
北區監理所基隆監理站民國九十一年三月二十五日所為之處分（原處分案號：基監字
第裁四二─ＡＢＵ八五二一六四號），聲明異議，本院裁定如左：
    主  文
原處分撤銷。
甲○○不罰。
    理  由
一、本件原處分機關交通部公路局臺北區監理所基隆監理站（下稱原處分機關）係以
    聲明異議人即受處分人甲○○（下稱受處分人）於民國九十年五月二十一日七時
    許，駕駛車牌號碼ＤＮ─９０６１號自用小客車，在臺北市○○區○○路違反禁
    止左轉標誌而左轉，因認受處分人違反道路交通管理處罰條例第四十八條第一項
    第二款之規定，裁處新臺幣（下同）六百元罰鍰，並依同條例第六十三條第一項
    之規定，記違規點數一點；聲明異議意旨則以前揭地點並未設置任何禁止左轉標
    誌，地面並劃設左轉箭頭，足證該處應可左轉行駛，因認原處分機關之裁罰顯有
    違誤，依法聲明異議等語。
二、所謂行政處分，係指行政機關就公法上具體事件所為之決定或其他公權力措施而
    對外直接發生法律效果之單方行政行為。若前項決定或措施之相對人雖非特定，
    而依一般性特徵可得確定其範圍者，為一般處分，適用有關行政處分之規定（行
    政程序法第九十二條第一項、第二項參照）。查交通標誌、標線、號誌之設置目
    的，在於提供車輛駕駛人及行人有關道路路況之警告、禁制、指示等資訊，以便
    利行旅及促進交通安全，有無設置之必要，如何設置，設置何種標誌以及在何處
    設置，固屬主管機關職權內依法裁量之範圍（行政法院八十一年度判字第一七九
    七號判決意旨參照），惟此一涉及特定地點、多數人及長期時間之交通管制行為
    ，揆諸前揭法條意旨，當屬一般處分甚明，此亦為我國學界及實務所肯認（卷附
    陳敏著，行政法總論，初版，頁二八四至二八六；行政法院七十二年度判字第三
    二七號判決參照）。又法治國為憲法基本原則之一，法治國原則首重人民權利之
    維護、法秩序之安定及誠實信用原則之遵守。人民對公權力行使結果所生之合理
    信賴，法律自應予以適當保障，此乃信賴保護之法理基礎，司法院釋字第五二五
    號解釋理由書載有明文（憲法第七十九條第二項僅規定司法院設大法官若干人，
    至「會議」僅係大法官議決聲請案之方式，向來贅稱「司法院大法官會議釋字第
    ○○○號解釋」，並無法理根據，且與司法院公報向來以「司法院釋字第○○○
    號解釋」之公告方式不符）。而「行政行為之內容應明確」、「行政行為，應以
    誠實信用之方法為之，並應保護人民正當合理之信賴」，行政程序法第五條、第
    八條分別定有明文，此係將憲法學理上之「明確性原則」、「誠實信用原則」及
    「信賴保護原則」予以法典化。據此，行政行為之內容必須明確，亦即該行政行
    為之外觀意義須非難以理解，且為一般受規範者所得事先預見，使受規範者得事
    先斟酌違反效果，行政行為若有內容模擬兩可、甚至誤導情形，當然構成無效或
    撤銷之原因，至若無行政處分存在，更屬無從限制人民行使權利。茲交通標誌、
    標線、號誌之設置既屬行政程序法所稱之一般處分，自應恪遵上開明確性、誠實
    信用及信賴保護等法定原則。按汽車駕駛人轉彎時，不依標誌、標線、號誌指示
    者，處二百元以上六百元以下罰鍰，道路交通管理處罰條例第四十八條第一項第
    二款固有明文，惟須以轉彎處確實設有明確標誌、標線或號誌，駕駛人始有遵照
    指示行駛之可預期性，否則即無由認定違規而加以裁罰。
三、本件受處分人雖經傳喚而未到庭，惟自證人即舉發違規之臺北市政府警察局內湖
    分局警員乙○○到庭結證稱：「異議人當時是從舊宗路欲左轉民權東路六段，經
    我事後查證確實沒有禁止左轉標誌」、「本案是由我們分隊長陳中興攔停，可能
    是因為他剛調來，路況不熟，所以誤以為該處不得左轉，我是經由他的呼叫才前
    往現場製單舉發，我因為一時失察，且該處號誌當時閃黃燈，並沒有明確指示可
    否左轉，我承認舉發錯誤」（本院九十一年四月二十三日訊問筆錄參照）等語，
    佐以證人庭呈附卷之舉發現場照片（南往北部分）顯示確未設置任何禁止左轉之
    交通標誌、標線或號誌，核與受處分人檢附之現場照片四張所示情形大致相符（
    路面左轉箭頭因重新鋪設柏油路面而無從確認），堪認本件舉發地點並未設有禁
    止左轉之交通標誌、標線或號誌，受處分人上開舉發錯誤之辯解信而有徵，應可
    憑信。據此，在缺乏任何形式上存續、實質上有效之禁止左轉之交通標誌、標線
    及號誌下，本諸前揭明確性、誠實信用及信賴保護等法定原則，原處分機關認定
    受處分人違規左轉，於法顯屬無據。綜上所述，原處分機關依道路交通管理處罰
    條例第四十八條第一項第二款、第六十三條第一項等規定，裁處受處分人罰鍰六
    百元並記違規點數一點，顯有違法，受處分人之異議為有理由，自應由本院依法
    將原處分撤銷，並諭知本件不罰。
四、有關臺北市政府警察局內湖分局函覆受處分人及原處分機關表示該處設有禁止左
    轉標誌，員警舉發無誤（卷附該分局九十年六月二十九日北市警內分交字第九○
    六一七五一八○○號函參照）等語，使原處分機關不察而據以裁罰乙節，顯示相
    關單位未盡事後調查之責，失之草率，徒使人民耗費不必要之程序成本，亦浪費
    有限之司法資源，均應檢討改進，併此敘明。
五、據上論斷，應依道路交通案件處理辦法第二十條，裁定如主文。
中      華      民      國    九十一    年      四      月    二十六    日
                                        臺灣基隆地方法院交通法庭
                                            法  官    楊  皓  清
右正本證明與原本無異。
對於本件裁定如有不服，應於收受送達後五日內，向本院提出抗告書狀，敘述抗告之
理由，抗告於臺灣高等法院。
                                            書記官    陳  玲  誼
中      華      民      國    九十一    年      四      月    三十      日
